臺灣板橋地方法院刑事判決　　　　　　　　　　　　　九十三年度易緝字第三四號
　　公　訴　人　臺灣板橋地方法院檢察署檢察官
　　被　　　告　己○○
　　選任辯護人　郭承昌律師
右列被告因詐欺案件，經檢察官提起公訴（八十五年度偵字第二二０六一號），本院
判決如左：
    主  文
己○○無罪。
    理  由
一、公訴意旨略以：被告己○○明知無償債能力，竟意圖為自己不法所有之概括犯意
    ，於民國八十三年十二月十五日，在臺北縣板橋市○○街五十巷七號四樓，以會
    首之名義，佯向告訴人甲○○等人召集每月新臺幣（下同）二萬元，會期為二十
    二會之互助會（以下簡稱系爭互助會），連續向甲○○等人收取會款。迨於八十
    四年九月間，即逃匿無蹤，甲○○等人始悉上情，因認被告己○○所為係連續涉
    犯刑法第三百三十九條第一項之詐欺取財罪嫌。
二、按犯罪事實應依證據認定之，無證據不得認定犯罪事實；又不能證明被告犯罪者
    ，應諭知無罪之判決，刑事訴訟法第一百五十四條第二項、第三百零一條第一項
    分別定有明文。又犯罪事實之認定，應憑真實之證據，倘證據是否真實尚欠明確
    ，自難以擬制推測之方法，為其判斷之基礎，最高法院著有五十三年臺上字第六
    五六號判例可循。且刑事訴訟上證明之資料，無論其為直接或間接證據，均須達
    於通常一般之人均不致有所懷疑，而得確信其為真實之程度，始得據為有罪之認
    定，若其關於被告是否犯罪之證明未能達此程度，而有合理懷疑之存在，致使無
    從形成有罪之確信，根據「罪證有疑，利於被告」之證據法則，即不得遽為不利
    被告之認定，亦有最高法院七十六年度臺上字第四九八六號判例可資參照。再按
　　刑法第三百三十九條第一項詐欺罪之成立，以意圖為自己或第三人不法所有，以
 　 詐術使人將本人或第三人之物交付為要件。所謂以詐術使人交付，必須被詐欺人
    因其詐術而陷於錯誤，若其所用方法，不能認為詐術，亦不致使人陷於錯誤，即
    不構成該罪，最高法院四十六年台上字第二六０號判例可參。
三、公訴人認被告涉犯右開詐欺犯行，無非係以：(一)告坦承有右揭標會及倒會之事實
    ，(二)告訴人甲○○之指訴，(三)互助會單影本一份，(四)被告因無償債能力，其於第
    五期已資金週轉不靈，猶向會員收取會款，嗣為逃匿，業據其陳明在卷，足見被
    告於招會之初即有意圖行詐之意思，為其主要論據。訊之被告己○○固承認其有
    於八十三年十二月十五日召集前開互助會，並於八十四年九月止會等情不諱，惟
    堅詞否認有何詐欺犯行，辯以：伊所召集之前開互助會，於八十四年一月十五日
    第一次開標後，截至同年八月十五日，共陸續開標八期，期間未積欠會員款或冒
    標情形，期間有會員吳銘樹得標後倒會，伊身為會首，為維持合會之順利進行，
    亦獨自承擔，並無詐欺之意圖，迄於同年九月第九期會期由會員庚○○得標時，
    庚○○因聽聞被告在外有債務問題，故建議被告及全體會員停標，並非惡性倒會
    等語。
四、經查：
(一)、雖然被告於偵查中坦稱：伊係因於八十三年間召募互助會前，案外人陳謝桂香將
    伊所出借的三百萬元予以倒債，又遭死會會員吳銘樹倒會，致資金週轉不靈等語
    （偵查卷第八頁參見），然此反足徵被告於召集系爭互助會之前，尚有資力貸款
    予他人，並無向他人舉債之情。又按一般民間互助會會首之所以召集互助會，其
    目的無非為藉此獲得免息借款以供作個人資金週轉之用，故會首於召募互助會之
    初，資金週轉不靈，係與常情無違。況證人即告訴人甲○○於本院審理時即陳稱
    ：伊之前曾參加被告召集的互助會，該會有順利結束；而被告召集本次互助會之
    初，伊即有聽說她的財務狀況不好，本來不想跟，但是基於人情及被告再三邀約
    ，才加入該互助會等語（本院九十三年五月十九日審判筆錄第五頁、第十一頁）
    ，足見告訴人於參加上開互助會時，對被告之財務狀況已大致有所知悉，而其仍
    基於其自由意思參加該會，並按期繳交會款，並非因被告對告訴人施用任何詐術
    使其陷於錯誤所致。
(二)、訊據證人乙○○（即原名丙○○）於本院審理時具結後證述：伊有參加被告召集
    的互助會二會，一會係以阿海名義，一會係頂下陳學林的會，得標一會，迄至被
    告止會，伊尚有一活會，被告有將伊得標的會款交付予伊等語（見本院九十三年
    十月二十二日審判筆錄第七至九頁）。又證人丁○○於本院審理時則證稱：伊有
　　參加系爭互助會，據伊瞭解被告召集系爭互助會時財務狀況並沒有什麼狀況，否
　  則伊不會跟會，伊得標後，被告有向伊表示經濟困難，故僅有交付一半合會金予
    伊，但伊有同意被告慢慢給付無妨，伊只知道會員吳銘樹是在伊得標前一個月得
    標，是死會，吳銘樹確實有倒被告的會等語（見本院九十三年五月十九日審判筆
    錄第十三頁至十七頁）。而證人即被告妹妹戊○○於本院審理時證述：伊有參加
    系爭互助會，並在第六會得標，有全數拿到得標金額，之前該互助會均有正常，
    後來是庚○○說互助會要喊停等情（同上審判筆錄第二十一頁至二十三頁參見）
    。又證人庚○○證稱：伊與被告是鄰居，被告邀伊參加系爭互助會，伊即參加，
    並不知道被告之財務狀況，因每一次標會利息都很高，伊感覺不健全，所以伊以
    八千多元競標得標，伊問被告一直這樣高利息是否會倒，被告有把會員叫來表明
    系爭互助會不再繼續，伊即沒有取得得標會款，亦不願再繳會錢等語（詳見本院
    九十三年七月二十八日審判筆錄第三頁至第六頁）。參以證人即告訴人於本院審
　  理時證述稱：被告係於第八會的時候通知伊要止會，停標之後有約活會會員出來
    見面，並表明要死活會員已收走的會錢分給活會的人等語（見本院九十三年五月
    十九日審判筆錄第五頁至七頁）。則綜合上開證人所述各節，足認系爭互助會會
    員丁○○、戊○○、乙○○並非受被告欺騙始加入系爭互助會，且渠等得標後，
    被告確有將已收取的會款交付，及被告於八十四年九月間止會時，有通知系爭互
    助會會員停標之事，並未繼續收取會款等情屬實。又觀諸系爭互助會會單記載的
    得標人姓名及標金，係與上開證人所述得標情形相符合，有卷附會單一紙可考。
    故並無證據證明被告向會員收取會款係意圖為自己不法所有。
(三)、雖被告於八十四年九月十五日第九期互助會後，與活會會員表停標協議由活會取
    得死會會款後，並未積極出面處理，致告訴人等活會會員遍尋不找等情，為被告
    所不否認，然此僅為被告事後民事債務不履行之證明，尚無從據此認定被告於召
    集互助會收取第一期互助會時即有詐欺活會會員之意圖，亦不足證明被告另有詐
    取第一期以外之互助會款。此外，復查無其他積極事證足認被告有何詐欺犯行，
    依前開之說明及罪疑惟輕之刑事訴訟原則，本院認本件應純屬民事糾葛，應循民
    事紛爭解決機制處理，無從僅以告訴人片面指訴認定被告犯詐欺罪，被告之犯罪
    尚屬不能證明，被告罪嫌不足，依法應為無罪之諭知。
據上論斷，應依刑事訴訟法第三百零一條第一項，判決如主文。
中　　　華　　　民　　　國　　九十三　　年　　 十一 　　月　　　五　　　日
                                  臺灣板橋地方法院刑事第十四庭
                                      審判長法  官  李麗玲
                                            法  官  林漢強
                                            法  官  林淑婷
右正本證明與原本無異。
如不服本判決，應於判決送達後十日內，向本院提出上訴狀。
                                            書記官  廖貞音
中　　　華　　　民　　　國　　九十三　　年　　 十一 　　月　　　五　　　日
